【裁判字號】    98,台上,1450
【裁判日期】    980813
【裁判案由】    請求所有權移轉登記
【裁判全文】
最高法院民事判決            九十八年度台上字第一四五○號
上  訴  人  甲○○
訴訟代理人  蘇章巍律師
被 上訴 人  乙○○
            丙○○
共      同
訴訟代理人  林衍鋒律師
上列當事人間請求所有權移轉登記事件，上訴人對於中華民國九
十七年九月二日台灣高等法院第二審判決（九十七年度上字第一
二八號），提起上訴，本院判決如下：
    主  文
原判決廢棄，發回台灣高等法院。
    理  由
本件原審維持第一審所為命上訴人應將如第一審判決附表一所示
土地（即台北市○○區○○段五小段二二二地號、三小段三六二
地號、三小段三六二－二地號，下合稱系爭土地）所有權權利範
圍各一千萬分之一九五一二七移轉登記與被上訴人乙○○之判決
，駁回上訴人之上訴；並命上訴人應將如原判決附表一所示土地
（按即系爭土地）所有權權利範圍各一千萬分之一九五一二七移
轉登記與被上訴人乙○○。無非以：訴外人杜志傑與上訴人為訴
外人杜全興之子；被上訴人為訴外人杜志傑之子，兩造為叔姪關
係，謝政雄則係被上訴人之表叔。訴外人杜全興早於民國六十五
年八月二十六日以買賣名義移轉台北市內湖區（下均同區○○里
○段灣子小段八五二－四地號土地所有權予上訴人，而該土地嗣
於六十七年八月九日逕為分割出同小段八五二－三八地號土地，
另於七十五年十月三日經重測後再分割成文德段三小段三六二、
三六二－二、三六二－三地號等土地；新里族段灣子小段八五二
－三八地號土地則於七十七年三月二十一日經重測後逕為分割成
文德段三小段三七二、三七二－一地號等土地。文德段三小段三
七二、三七二－一地號土地，與上開三六二－三地號等土地於八
十四年六月一日經土地重劃後合併為文德段五小段二二二地號土
地；而被上訴人乙○○由被上訴人丙○○代理於八十三年十二月
六日，攜同其母鄭玉春、見證人謝政雄及上訴人前往劉育真代書
事務所，在劉育真代書撰寫之協議書（下稱系爭協議書）上簽名
，上訴人同意將系爭土地內持分約十二坪，無條件過戶予乙○○
與丙○○所指定之乙○○名下等情，為兩造所不爭。茲被上訴人
主張：上訴人未依協議書履行，因依約請求被上訴人將系爭土地
所有權權利範圍各一千萬分之一九五一二七移轉登記與被上訴人
乙○○云云，上訴人則辯稱：伊無受系爭協議書拘束之意思，該
協議無效，且其中文德段五小段二二二地號土地，並未作通行道
路使用，保留為道路使用之給付原因不存在云云，兩造情詞各執
。惟查上訴人早已知系爭土地中之一部即文德段三小段三七二、
三七二－一地號土地非分割自被繼承人杜全興遺囑要求留為道路
之土地，上訴人卻同意將之包括在內，顯其同意移轉之土地，不
限於保留為道路使用者，所謂給付原因欠缺，要難採取。而杜全
興遺囑文意僅係系爭土地不得違反通行及安葬先祖之目的，並未
否定上訴人以外之人取得應有部分之權。另依見證人謝政雄生前
於保全證據事件所為之證詞，代書劉育真證述系爭協議書訂立當
時，被上訴人之母鄭玉春、見證人謝政雄參與協商折衝，確定協
議之內容，同意移轉系爭土地應有部分約十二坪由代書劉育真書
立協議書之內容，上訴人基於自由意志始與被上訴人簽訂系爭協
議書，並無上訴人所謂真意保留之可能。依系爭協議書第一條約
定，上訴人（甲方）同意將系爭土地內持分約十二坪無條件提供
過戶所須證件交予被上訴人二人（乙方）辦理過戶，是上訴人有
移轉系爭土地內應有部分約十二坪予被上訴人乙○○（第一審原
告）以及被上訴人丙○○（原審追加原告）之義務。又系爭協議
書第二條約定有關土地登記名義人，被上訴人（乙方）指定過戶
與被上訴人乙○○，上訴人（甲方）無異議。被上訴人丙○○為
系爭協議之立約人及移轉土地權利之權利人，其約定上訴人移轉
土地權利予被上訴人乙○○所有，亦僅係當事人間之指示給付約
定，尚非民法第二百六十九條所定之第三人利益契約。被上訴人
等主張上開約款具有第三人利益契約之性質云云，雖無足取，其
等依上開系爭協議書之約定，請求上訴人移轉登記系爭土地內持
分約十二坪予被上訴人乙○○，則屬有據。惟移轉標的兩造僅約
定持分約十二坪，並無分割特定部分土地之文義及位置之標示，
其中持分應係不動產所有權之比例即為應有部分，十二坪雖指面
積，其文義可解為上訴人依約移轉系爭土地各筆土地應有部分予
被上訴人乙○○，其應有部分換算成土地面積約為十二坪，被上
訴人請求上訴人應以系爭土地各筆面積折算之應有部分一千萬分
之一九五一二七移轉登記與被上訴人乙○○，為有理由，應予准
許等詞，為其判斷之基礎。
按債權債務之主體應以締結契約之當事人為準，故得對於債務人
行使契約上之權利者，乃契約之債權人。查本件系爭協議之當事
人，乃係乙方被上訴人乙○○、丙○○二人與甲方上訴人，被上
訴人二人指定將系爭土地約十二坪過戶與被上訴人乙○○，僅係
當事人間之指示給付約定，非民法第二百六十九條所定之第三人
利益契約，乃原審確定之事實。果爾，依上說明，得行使契約上
之權利請求上訴人履行移轉登記者，係被上訴人乙○○、丙○○
二人。而本件第一審係被上訴人乙○○單獨為原告，其本於系爭
協議書之約定對上訴人為系爭土地應有部分所有權移轉登記之請
求；於原審追加被上訴人丙○○為原告，由被上訴人乙○○、丙
○○二人對上訴人為系爭土地應有部分所有權移轉登記之請求。
若此，在第一審行使系爭協議之契約權利者，僅被上訴人乙○○
一人，於第二審因追加原告而行使系爭協議之契約權利者，係被
上訴人乙○○、丙○○二人，二者不同。原審既謂系爭協議並非
民法第二百六十九條所定之第三人利益契約，指定登記予被上訴
人乙○○僅係指示給付約定而已，似已認定對上訴人之所有權移
轉登記權利應由被上訴人二人共同為之。乃原審竟仍維持第一審
所為准被上訴人乙○○所為所有權移轉登記請求之判決，駁回上
訴人之上訴；復認被上訴人乙○○（第二審之被上訴人）、丙○
○（第二審之追加原告）共同所為所有權移轉登記之請求為有理
由，命上訴人移轉所有權登記與被上訴人乙○○；又謂被上訴人
丙○○請求上訴人移轉所有權登記與被上訴人乙○○為有理由。
其判決理由前後矛盾，殊屬可議。上訴論旨，指摘原判決為不當
，聲明廢棄，非無理由。又原審既論斷協議書所指之持分，應係
不動產所有權之比例即為應有部分，其文義可解為上訴人依約移
轉系爭土地各筆土地應有部分予被上訴人乙○○，上訴人應以系
爭土地各筆面積折算之應有部分一千萬分之一九五一二七移轉登
記；被上訴人亦聲明請求移轉上開之系爭土地應有部分（見原審
卷第一六九頁反面），原審於判決主文第二項卻未為「應有部分
」，而為「所有權權利範圍」之諭示，亦欠允洽，案經發回，併
與指明。
據上論結，本件上訴為有理由。依民事訴訟法第四百七十七條第
一項、第四百七十八條第二項，判決如主文。
中    華    民    國  九十八  年    八    月   十三   日
                      最高法院民事第七庭
                          審判長法官  劉  福  聲
                                法官  鄭  玉  山
                                法官  黃  義  豐
                                法官  袁  靜  文
                                法官  沈  方  維
      本件正本證明與原本無異
                                      書  記  官
中    華    民    國  九十八  年    八    月  二十六  日
                                                      K


司法院資訊處製作；財團法人民間司法改革基金會備份。
